ACORDAO-COMPLETO-2547350

ACÓRDÃO 10441/2022 ATA 42/2022 - PRIMEIRA CÂMARA

VISTOS, relatados e discutidos estes autos de tomada de contas especial instaurada contra Puranci Barcelos dos Santos e o município de Santo Antônio das Missões/RS, em razão da não comprovação da regular aplicação dos recursos do termo de compromisso 67/2010.
ACORDAM os ministros do Tribunal de Contas da União, reunidos em sessão da 1ª Câmara, diante das razões expostas pelo relator e com fundamento nos arts. 1º, I, e 16 da Lei 8.443/1992 c/c os arts. 1º e 17, I, do RI/TCU, em:
9.1. excluir o município de Santo Antônio das Missões/RS da relação processual; 
9.2. rejeitar as alegações de defesa apresentadas por Puranci Barcelos dos Santos; 
9.3. julgar irregulares, nos termos dos arts. 1º, I, 16, III, "c", 19 e 23, III, da Lei 8.443/1992 , as contas de Puranci Barcelos dos Santos, condenando-o ao pagamento da quantia de R$ 47.098,49 (quarenta e sete mil, noventa e oito reais e quarenta e nove centavos) , atualizada monetariamente e acrescida dos juros de mora, calculada a partir de 10/1/2013 até a data da efetiva quitação do débito, fixando-lhe o prazo de 15 (quinze) dias para que comprove, perante o Tribunal, o seu recolhimento aos cofres do Tesouro Nacional, nos termos do art. 23, III, "a", da Lei 8.443/1992 c/c o art. 214, III, "a", do RI/TCU;
9.4. aplicar a Puranci Barcelos dos Santos a multa prevista no art. 57 da Lei 8.443/1992 c/c o art. 267 do RI/TCU, no valor de R$ 16.000,00 (dezesseis mil reais) , fixando-lhe o prazo de 15 (quinze) dias, a contar da notificação, para que comprove, perante o Tribunal (art. 214, III, "a", do RI/TCU) , o recolhimento da dívida aos cofres do Tesouro Nacional, atualizada monetariamente desde a data do acórdão proferido por este Tribunal até a data do efetivo recolhimento, se paga após o vencimento, na forma da legislação em vigor;
9.5. autorizar, desde logo, a cobrança judicial das dívidas, caso não atendidas as notificações, na forma do disposto no art. 28, II, da Lei 8.443/1992;
9.6. autorizar, desde logo, se requerido, com fundamento no art. 26 da Lei 8.443/1992 c/c o art. 217, §§ 1º e 2º, do RI/TCU, o parcelamento das dívidas em até 36 parcelas, incidindo, sobre cada parcela, corrigida monetariamente, os correspondentes acréscimos legais, fixando-lhe o prazo de 15 (quinze) dias, a contar do recebimento da notificação, para comprovar, perante este Tribunal, o recolhimento da primeira parcela, e de 30 (trinta) dias, a contar da parcela anterior, para comprovar o recolhimento das demais parcelas, devendo incidir, sobre cada valor mensal, atualizado monetariamente, os juros de mora devidos, no caso do débito, na forma prevista na legislação em vigor, alertando o responsável de que a falta de comprovação do pagamento de qualquer parcela importará o vencimento antecipado do saldo devedor, nos termos do art. 217, § 2º, do RI/TCU; 
9.7. encaminhar cópia desta deliberação à Procuradoria da República no Estado do Rio Grande do Sul, em cumprimento ao disposto no §3º do art. 16 da Lei 8.443/1992; 
9.8. enviar cópia deste acórdão ao responsável, nas pessoas de seus representantes legais;
9.9. informar aos interessados que o inteiro teor da presente deliberação estará disponível para consulta no dia seguinte à sua oficialização, no endereço www.tcu.gov.br/acordaos.

TOMADA DE CONTAS ESPECIAL em razão de não comprovação da regular aplicação dos recursos repassados por termo de compromisso  que teve como objeto recuperação de estradas vicinais e vias de acesso a zona rural do município de Santo Antonio das Missões/RS.

Primeira Câmara

Município de Santo Antônio das Missões/RS.

3. Interessados/Responsáveis:
3.1. Interessado: Ministério do Desenvolvimento Regional (03.353.358/0001-96).
3.2. Responsáveis: Município de Santo Antônio das Missões/RS (87.612.974/0001-04); Puranci Barcelos dos Santos (XXX.967.930-XX).

13.1. Ministros presentes: Walton Alencar Rodrigues (Presidente), Benjamin Zymler e Vital do Rêgo.
13.2. Ministro-Substituto convocado: Weder de Oliveira (Relator).
13.3. Ministro-Substituto presente: Augusto Sherman Cavalcanti.

WEDER DE OLIVEIRA

Adoto como relatório, com os ajustes de forma pertinentes, a instrução do auditor instrutor[footnoteRef:2], o pronunciamento do chefe de subunidade da SecexTCE[footnoteRef:3] e o parecer do MP/TCU[footnoteRef:4], abaixo transcritos: [2:  Peça 74.]  [3:  Peça 75.]  [4:  Peça 77.] 
"INTRODUÇÃO
1.	Cuidam os autos de tomada de contas especial instaurada pelo Ministério do Desenvolvimento Regional, em desfavor de Puranci Barcelos dos Santos (CPF: XXX.967.930-XX) e Prefeitura Municipal de Santo Antônio das Missões - RS (CNPJ: 87.612.974/0001-04) , em razão de não comprovação da regular aplicação dos recursos do Termo de Compromisso 0067/2010, registro Siafi 658537, (peça 5) firmado entre o Ministério da Integração Nacional e município de Santo Antônio das Missões/RS, e que tinha por objeto 'recuperação de estradas vicinais e vias de acesso à zona rural do município de Santo Antônio das Missões/RS'.
HISTÓRICO
2.	Em 19/3/2019, com fundamento na IN/TCU 71/2012, alterada pela IN/TCU 76/2016 e DN/TCU 155/2016, o dirigente da instituição Ministério do Desenvolvimento Regional autorizou a instauração da tomada de contas especial (peça 46) . O processo foi registrado no sistema e-TCE com o número 632/2019.
3.	O Termo de compromisso TERMO COMP 0067/2010, registro Siafi 658537, foi firmado no valor de R$ 1.202.000,00, sendo R$ 1.202.000,00 à conta do concedente e R$ 0,00 referentes à contrapartida do convenente. Teve vigência de 16/3/2010 a 26/10/2012, com prazo para apresentação da prestação de contas em 25/12/2012. Os repasses efetivos da União totalizaram R$ 1.000.000,00 (peças 6 e 12) .
4.	A prestação de contas e complementações enviadas foram analisadas por meio do documento constante na peça 32.
5.		O fundamento para a instauração da Tomada de Contas Especial, conforme consignado na matriz de responsabilização elaborada pelo tomador de contas, foi a constatação da seguinte irregularidade: 
Divergência total ou parcial entre a movimentação financeira e os documentos de despesa apresentados, no âmbito do termo de compromisso descrito como 'RECUPERACAO DE ESTRADAS VICINAIS E VIAS DE ACESSO A ZONA RURAL, DO MUNICIPIO DE SANTO ANTONIO DAS MISSOES/RS.' Houve débitos na conta corrente específica da Transferência Obrigatória, sem comprovação na Relação de Pagamentos apresentada. Não foram apresentadas alegações de defesa e nem houve providências para restituir os valores correspondentes aos saldos de recursos existentes.
6.	O responsável arrolado na fase interna foi devidamente comunicado e, diante da ausência de justificativas suficientes para elidir a irregularidade e da não devolução dos recursos, instaurou-se a tomada de contas especial.
7.		No relatório (peça 49) , o tomador de contas concluiu que o prejuízo importaria no valor original de R$ 108.243,85, imputando-se a responsabilidade a Puranci Barcelos dos Santos, Prefeito Municipal de Santo Antônio das Missões, no período de 1/1/2013 a 31/12/2020, na condição de gestor dos recursos.
8.	Deve ser observado que a execução e vigência da prestação de contas se estendeu até o mandato do responsável Puranci Barcelos dos Santos, conforme consta dos documentos de peças 21 a 25 (Relatório de Execução Físico-Financeira, Relação de pagamentos e Relatório de Cumprimento do Objeto) .
9.	Em 30/1/2020, a Controladoria-Geral da União emitiu o relatório de auditoria (peça 52) , em concordância com o relatório do tomador de contas. O certificado de auditoria e o parecer do dirigente do órgão de controle interno concluíram pela irregularidade das presentes contas (peças 53 e 54) .
10.	 Em 18/3/2020, o ministro responsável pela área atestou haver tomado conhecimento das conclusões contidas no relatório e certificado de auditoria, bem como do parecer conclusivo do dirigente do órgão de controle interno, manifestando-se pela irregularidade das contas, e determinou o encaminhamento do processo ao Tribunal de Contas da União (peça 55) .
11.	 Na instrução inicial (peça 59) , analisando-se os documentos nos autos, concluiu-se pela necessidade de realização de citação para as seguintes irregularidades: 
11.1. Irregularidade 1: divergência parcial entre a movimentação financeira e os documentos de despesa apresentados, no âmbito do Termo de Compromisso 0067/2010, registro Siafi 658537. 
11.1.1. Evidências da irregularidade: documentos técnicos presentes nas peças 6, 10, 12, 17, 19, 21, 23, 33, 34, 40 e 44.
11.1.2. Normas infringidas: art. 37, caput, c/c o art. 70, parágrafo único, da Constituição da República Federativa do Brasil; art. 93 do Decreto-lei 200/1967; art. 66 do Decreto 93.872/1986; Lei 8.443/1992 (art. 8º) , IN/STN 01/2007 (art. 20, § 5º) , Portaria Interministerial MPDG/MF/CGU 424/2016 (art. 33 c/c art. 70, § 1º, inc. II, alínea 'e') e demais normas legais e infralegais disciplinadoras das transferências de recursos federais.
11.2. Débito relacionado ao responsável Puranci Barcelos dos Santos (CPF: XXX.967.930-XX) :
	Data de ocorrência
	Valor histórico (R$ 1,00) 

	10/1/2013
	47.098,49

11.2.1. Cofre credor: Tesouro Nacional.
11.2.2. Responsável: Puranci Barcelos dos Santos (CPF: XXX.967.930-XX) .
11.2.2.1.	Conduta: apresentar comprovantes de despesas sem correspondência com a movimentação financeira dos recursos repassados no âmbito do Termo de Compromisso 0067/2010, registro Siafi 658537.
11.2.2.2.	Nexo de causalidade: a apresentação de comprovantes de despesas sem correspondência com a movimentação financeira dos recursos federais repassados no âmbito do instrumento em questão impediu o estabelecimento do nexo causal entre os referidos recursos e as despesas apresentadas, resultando na impugnação das despesas e, consequentemente, em presunção de dano ao erário.
11.2.2.3.	Culpabilidade: não há excludentes de ilicitude, de culpabilidade e de punibilidade; é razoável supor que o responsável tinha consciência da ilicitude de sua conduta; era exigível conduta diversa da praticada, qual seja, comprovar a compatibilidade entre as despesas realizadas e a movimentação financeira dos recursos repassados no âmbito do instrumento. 
12.  Encaminhamento: citação.
12.1. Irregularidade 2: não comprovação da devolução do saldo de recursos federais e dos rendimentos financeiros auferidos e não utilizados, no valor total de R$ 61.145,36, do Termo de Compromisso 0067/2010, registro Siafi 658537.
12.1.1. Evidências da irregularidade: documentos técnicos presentes nas peças 2, 3, 4, 6, 10, 19, 21, 22, 23, 24, 25, 32, 33, 34, 35, 37, 38, 40, 41, 43 e 44.
12.1.2. Normas infringidas: Art. 37, caput, c/c o art. 70, parágrafo único, da Constituição da República Federativa do Brasil; art. 93 do Decreto-lei 200/1967; art. 66 do Decreto 93.872/1986 e art. 60 da Portaria Interministerial MP/MF/CGU 424/2016.
12.2. Débitos relacionados ao responsável município de Santo Antônio das Missões - RS (CNPJ 87.612.974/0001-04) :
	Data de ocorrência
	Valor histórico (R$ 1,00) 

	10/1/2013
	44.541,71

	22/6/2011
	16.603,65

12.2.1. Cofre credor: Tesouro Nacional.
12.2.2. Responsável: Município de Santo Antônio das Missões - RS (CNPJ: 87.612.974/0001-04) .
12.2.2.1.	Conduta: deixar de devolver o saldo de recursos federais e dos rendimentos financeiros auferidos e não utilizados, no valor total de R$ 61.145,36.
12.2.2.2.	Nexo de causalidade: a não devolução do saldo financeiro remanescente da conta específica do instrumento em questão caracteriza apropriação indevida de verbas federais transferidas, resultando em dano ao erário.
12.2.2.3.	Culpabilidade: não há excludentes de ilicitude, de culpabilidade e de punibilidade; é razoável supor que o administrador responsável pela pessoa jurídica tinha consciência da ilicitude de sua conduta; era exigível conduta diversa da praticada, qual seja, restituir saldos financeiros remanescentes na conta específica do ajuste, com base no valor atualizado. 
13.	 Encaminhamento: citação.
14.	 Apesar de o tomador de contas não haver incluído Prefeitura Municipal de Santo Antônio das Missões - RS como responsável neste processo, após análise realizada sobre a documentação acostada aos autos, conclui-se que sua responsabilidade deve ser incluída, uma vez que há evidências de que tenha tido participação nas irregularidades aqui verificadas.
15.	 Em cumprimento ao pronunciamento da unidade (peça 61) , foram efetuadas citações dos responsáveis, nos moldes adiante:
a)	 Puranci Barcelos dos Santos - promovida a citação do responsável, conforme delineado adiante:
	Comunicação: Ofício 61750/2021 - Seproc (peça 67) 
Data da Expedição: 17/11/2021
Data da Ciência: 26/11/2021 (peça 68) 
Nome Recebedor: Puranci Barcelos dos Santos
Observação: Ofício enviado para o endereço do responsável, conforme pesquisa na base de dados no sistema da Receita Federal, custodiada pelo TCU.
Fim do prazo para a defesa: 11/12/2021
	
	Comunicação: Ofício 61752/2021 - Seproc (peça 66) 
Data da Expedição: 17/11/2021
Data da Ciência: não houve (número inexistente) (peça 70) 
Observação: Ofício enviado para o endereço do responsável, conforme pesquisa na base de dados no sistema do TSE, custodiada pelo TCU.
	
b)	 Prefeitura Municipal de Santo Antônio das Missões - RS - promovida a citação do responsável, conforme delineado adiante:
	Comunicação: Ofício 61753/2021 - Seproc (peça 65) 
Data da Expedição: 17/11/2021
Data da Ciência: 26/11/2021 (peça 69) 
Nome Recebedor: (ilegível) 
Observação: Ofício enviado para o endereço do responsável, conforme pesquisa na base de dados no sistema da Receita Federal, custodiada pelo TCU.
Fim do prazo para a defesa: 11/12/2021
	
16.	 Conforme Despacho de Conclusão das Comunicações Processuais (peça 73) , as providências inerentes às comunicações processuais foram concluídas. 
17.	 Transcorrido o prazo regimental, o município de Santo Antônio das Missões/RS permaneceu silente, devendo ser considerado revel, nos termos do art. 12, § 3º, da Lei 8.443/1992, e o responsável Puranci Barcelos dos Santos apresentou defesa, que será analisada na seção Exame Técnico.
ANÁLISE DOS PRESSUPOSTOS DE PROCEDIBILIDADE DA IN/TCU 71/2012
Avaliação de Viabilidade do Exercício do Contraditório e Ampla Defesa
18.	 Verifica-se que não houve o transcurso de mais de dez anos desde o fato gerador sem que tenha havido a notificação dos responsáveis pela autoridade administrativa federal competente (art. 6º, inciso II, c/c art. 19 da IN/TCU 71/2012, modificada pela IN/TCU 76/2016) , uma vez que o fato gerador da irregularidade sancionada ocorreu em 10/1/2013, e os responsáveis foram notificados sobre as irregularidades pela autoridade administrativa competente conforme abaixo:
18.1. Puranci Barcelos dos Santos, por meio do ofício acostado à peça 37, recebido em 30/7/2018, conforme AR (peça 38) .
18.2. Município de Santo Antônio das Missões - RS, responsável não notificado na fase interna.
Valor de Constituição da TCE 	
19.	 Verifica-se, ainda, que o valor atualizado do débito apurado (sem juros) em 1/1/2017 é de R$ 145.422,64, portanto superior ao limite mínimo de R$ 100.000,00, na forma estabelecida conforme os arts. 6º, inciso I, e 19 da IN/TCU 71/2012, modificada pela IN/TCU 76/2016. 
OUTROS PROCESSOS/DÉBITOS NOS SISTEMAS DO TCU COM OS MESMOS RESPONSÁVEIS
20.	 Informa-se que não foi encontrado débito imputável aos responsáveis em outros processos no Tribunal.
21.	 A tomada de contas especial está, assim, devidamente constituída e em condição de ser instruída.
EXAME TÉCNICO
Da validade das notificações:
22.	 Preliminarmente, cumpre tecer breves considerações sobre a forma como são realizadas as comunicações processuais no TCU. A esse respeito, destacam-se o art. 179, do Regimento Interno do TCU (Resolução 155, de 4/12/2002) e o art. 4º, inciso III, § 1º, da Resolução TCU 170, de 30 de junho de 2004, in verbis:
Art. 179. A citação, a audiência ou a notificação, bem como a comunicação de diligência, far-se-ão:
I - mediante ciência da parte, efetivada por servidor designado, por meio eletrônico, fac-símile, telegrama ou qualquer outra forma, desde que fique confirmada inequivocamente a entrega da comunicação ao destinatário;
II - mediante carta registrada, com aviso de recebimento que comprove a entrega no endereço do destinatário;
III - por edital publicado no Diário Oficial da União, quando o seu destinatário não for localizado
 (...) 
Art. 3º As comunicações serão dirigidas ao responsável, ou ao interessado, ou ao dirigente de órgão ou entidade, ou ao representante legal ou ao procurador constituído nos autos, com poderes expressos no mandato para esse fim, por meio de:
I - correio eletrônico, fac-símile ou telegrama;
II - servidor designado;
III - carta registrada, com aviso de recebimento;
IV - edital publicado no Diário Oficial da União, quando o seu destinatário não for localizado, nas hipóteses em que seja necessário o exercício de defesa.
Art. 4º. Consideram-se entregues as comunicações:
I - efetivadas conforme disposto nos incisos I e II do artigo anterior, mediante confirmação da ciência do destinatário;
II - realizadas na forma prevista no inciso III do artigo anterior, com o retorno do aviso de recebimento, entregue comprovadamente no endereço do destinatário;
III - na data de publicação do edital no Diário Oficial da União, quando realizadas na forma prevista no inciso IV do artigo anterior.
§ 1º O endereço do destinatário deverá ser previamente confirmado mediante consulta aos sistemas disponíveis ao Tribunal ou a outros meios de informação, a qual deverá ser juntada ao respectivo processo.
 (...) 
23.	 Bem se vê, portanto, que a validade da citação via postal não depende de que o aviso de recebimento seja assinado pelo próprio destinatário da comunicação, o que dispensa, no caso em tela, a entrega do AR em 'mãos próprias'. A exigência da norma é no sentido de o Tribunal verificar se a correspondência foi entregue no endereço correto, residindo aqui a necessidade de certeza inequívoca. 
24.	 Não é outra a orientação da jurisprudência do TCU, conforme se verifica dos julgados a seguir transcritos:
São válidas as comunicações processuais entregues, mediante carta registrada, no endereço correto do responsável, não havendo necessidade de que o recebimento seja feito por ele próprio (Acórdão 3648/2013-TCU-Segunda Câmara, Relator Min. José Jorge) ;
É prescindível a entrega pessoal das comunicações pelo TCU, razão pela qual não há necessidade de que o aviso de recebimento seja assinado pelo próprio destinatário. Entregando se a correspondência no endereço correto do destinatário, presume-se o recebimento da citação. (Acórdão 1019/2008-TCU-Plenário, Relator Min. Benjamin Zymler) ;
As comunicações do TCU, inclusive as citações, deverão ser realizadas mediante Aviso de Recebimento - AR, via Empresa Brasileira de Correios e Telégrafos, bastando para sua validade que se demonstre que a correspondência foi entregue no endereço correto. (Acórdão 1526/2007-TCU-Plenário, Relator Min. Aroldo Cedraz) .
25.	A validade do critério de comunicação processual do TCU foi referendada pelo Supremo Tribunal Federal, nos termos do julgamento do MS-AgR 25.816/DF, por meio do qual se afirmou a desnecessidade da ciência pessoal do interessado, entendendo-se suficiente a comprovação da entrega do 'AR' no endereço do destinatário:
Ementa: agravo regimental. Mandado de segurança. Desnecessidade de intimação pessoal das decisões do tribunal de contas da união. art. 179 do regimento interno do TCU. Intimação do ato impugnado por carta registrada, iniciado o prazo do art. 18 da lei nº 1.533/51 da data constante do aviso de recebimento. Decadência reconhecida. Agravo improvido.
O envio de carta registrada com aviso de recebimento está expressamente enumerado entre os meios de comunicação de que dispõe o Tribunal de Contas da União para proceder às suas intimações.
O inciso II do art. 179 do Regimento Interno do TCU é claro ao exigir apenas a comprovação da entrega no endereço do destinatário, bastando o aviso de recebimento simples. 
Da revelia do município de Santo Antônio das Missões/RS
26. No caso vertente, a citação do município de Santo Antônio das Missões/RS se deu em endereços provenientes de pesquisas de endereços realizadas pelo TCU (vide parágrafos acima) , porquanto, devido ao insucesso de realizar a citação em endereços constantes na base de dados da Receita custodiada pelo TCU, buscou-se a notificação em endereços provenientes das bases de dados públicas custodiadas pelo TCU (TSE e Renach) e das bases de dados do próprio TCU. A entrega dos ofícios citatórios nesses endereços ficou comprovada conforme detalhamento a seguir:
26.1. Prefeitura Municipal de Santo Antônio das Missões - RS, ofício 61753/2021 - Seproc (peça 65) , origem no sistema da Receita Federal.
27.	 Nos processos do TCU, a revelia não leva à presunção de que seriam verdadeiras todas as imputações levantadas contra os responsáveis, diferentemente do que ocorre no processo civil, em que a revelia do réu opera a presunção da verdade dos fatos narrados pelo autor (Acórdão 1009/2018-TCU-Plenário, Relator Min. Bruno Dantas; 2369/2013 - TCU - Plenário, Relator Min. Benjamin Zymler e 2449/2013 - TCU - Plenário, Relator Min. Benjamin Zymler) . Dessa forma, a avaliação da responsabilidade do agente não pode prescindir da prova existente no processo ou para ele carreada. 
28.	 Ao não apresentar sua defesa, o responsável deixou de produzir prova da regular aplicação dos recursos sob sua responsabilidade, em afronta às normas que impõem aos gestores públicos a obrigação legal de, sempre que demandados pelos órgãos de controle, apresentar os documentos que demonstrem a correta utilização das verbas públicas, a exemplo do contido no art. 93 do Decreto-Lei 200/1967: 'Quem quer que utilize dinheiros públicos terá de justificar seu bom e regular emprego na conformidade das leis, regulamentos e normas emanadas das autoridades administrativas competentes.' 
29. Mesmo as alegações de defesa não sendo apresentadas, considerando o princípio da verdade real que rege esta Corte, procurou-se buscar, em manifestações do responsável na fase interna desta Tomada de Contas Especial, se havia algum argumento que pudesse ser aproveitado a seu favor. 
30.	 Os argumentos apresentados na fase interna (peças 13, 14, 20, 36 e 42) , porém, não elidem as irregularidades apontadas. De igual modo, a defesa do outro responsável também não conseguiu afastar o débito atribuído solidariamente a eles dois.
31.	 Em se tratando de processo em que a parte interessada não se manifestou acerca das irregularidades imputadas, não há elementos para que se possa efetivamente aferir e reconhecer a ocorrência de boa-fé na conduta do responsável, podendo este Tribunal, desde logo, proferir o julgamento de mérito pela irregularidade das contas, conforme os termos dos §§ 2º e 6º do art. 202 do Regimento Interno do TCU. (Acórdão 2064/2011-TCU-Primeira Câmara (relator Min. Ubiratan Aguiar) , 6.182/2011-TCU-1ª Câmara (relator Min. Weber de Oliveira) , 4.072/2010-TCU-1ª Câmara (Relator Min. Valmir Campelo) , 1.189/2009-TCU-1ª Câmara (Relator Min. Marcos Bemquerer) , 731/2008-TCU-Plenário (Relator Min. Aroldo Cedraz) .
32.	 Dessa forma, o município Santo Antônio das Missões/RS deve ser considerado revel, nos termos do art. 12, § 3º, da Lei 8.443/1992, devendo as contas serem julgadas irregulares, condenando-o ao débito apurado e aplicando-lhe a multa prevista no art. 57 da Lei 8.443/1992.
Da defesa do responsável Puranci Barcelos dos Santos
33.	 O responsável Puranci Barcelos dos Santos apresentou defesa, mas que se restringe a dois aspectos apenas, quais sejam, a questão da responsabilidade objetiva do defendente aos olhos da Lei 13.6555/2018 e à possibilidade de prescrição do débito, face às decisões mais recentes do STF nesse sentido.
34.	 Argumento 1 (peça 71, p. 1-3) :
34.1. O responsável alega que:
No presente caso, em que pese as divergências apontadas pela instrução técnica elaborada pelos tomadores de contas NÃO tenham vinculado qualquer AÇÃO OU OMISSÃO, DOLOSA OU CULPOSA GRAVE deste ex-Prefeito, ainda assim cumpre registar que EQUIVOCADAMENTE o trabalho realizado até este momento está buscando respaldo para 'responsabilizar o ex-Prefeito' apenas e tão somente na via estreita da responsabilidade objetiva, ou seja, sem perquirir a existência ou não de danos ao erário, bem como muito menos foi buscada qualquer evidência da existência de dolo ou má-fé na consecução das atribuições inerentes ao caso sub examine.
 (...) 
Inteligentemente, o parágrafo segundo prevê, quando da aplicação de sanção, consideração acerca da natureza e da gravidade da infração cometida, bem como as condições reais do gestor quando da execução das políticas públicas.
Ainda, estabeleceu o artigo 28 da Lei 13.655/18 que 'o agente público responderá pessoalmente por suas decisões ou opiniões técnicas em caso de dolo ou erro grosseiro'.
A nova disposição da LINDB afeta diretamente a RESPONSABILIDADE OBJETIVA determinada por esse TCU, na medida em que transforma em pressuposto da responsabilização do agente público (que decide ou emite opinião técnica) exclusivamente o dolo e o erro grosseiro, AFASTANDO, pois, a ideia de responsabilização por culpa stricto sensu.
Portanto, aqui, onde NENHUMA POSTURA FOI SEQUER IMPUTADA A ESTE EX-PRFEITO, tem-se que a sugerida 'condenação' ao ressarcimento ao erário É ABSOLUTAMENTE NULA!
35. Análise do argumento 1: 
35.1. Trata-se de alegação meramente retórica e desacompanhada de qualquer elemento que as revesta de plausibilidade mínima. Não foram apresentados quaisquer elementos que pudessem (i) afastar a irregularidade ou o dano; nem (ii) justificar a conduta.
35.2. Está claro que a defesa não se ateve à fundamentação da citação realizada (item 24, da instrução de peça 59, e item 10 desta instrução) , ou seja, aos seguintes termos da sua responsabilização: 
Irregularidade 1: divergência parcial entre a movimentação financeira e os documentos de despesa apresentados, no âmbito do Termo de Compromisso 0067/2010, registro Siafi 658537;
Conduta: não apresentar comprovantes de despesas correspondentes à movimentação financeira dos recursos repassados no âmbito do Termo de Compromisso 0067/2010, registro Siafi 658537. 
Nexo de causalidade: a não apresentação de comprovantes de despesas correspondentes à movimentação financeira de recursos federais repassados no âmbito do instrumento em questão impediu o estabelecimento do nexo causal entre os referidos recursos e as despesas, resultando na impugnação das despesas e, consequentemente, em presunção de dano ao erário.
Irregularidade 2: não comprovação da devolução do saldo de recursos federais e dos rendimentos financeiros auferidos e não utilizados, no valor total de R$ 61.145,36, do Termo de Compromisso 0067/2010, registro Siafi 658537. 
Conduta: deixar de devolver o saldo de recursos federais e dos rendimentos financeiros auferidos e não utilizados, no valor total de R$ 61.145,36. 
Nexo de causalidade: a não devolução do saldo financeiro remanescente da conta específica do instrumento em questão caracteriza apropriação indevida de verbas federais transferidas, resultando em dano ao erário.
35.3. Não está em questão a discussão colocada pelo defendente quanto ao alcance da responsabilização do agente público à luz de legislação posterior (Lei 13.6555/2018) que o viesse a beneficiar quanto aos aspectos expostos.
35.4. No caso presente, nenhuma menção foi feita aos aspectos financeiros que ensejaram a instauração da presente Tomada de Contas Especial. Para tanto, reproduz-se a seguir trecho do Parecer Financeiro 028/2019/DTCE/CDTCE/CGPC/SPO/Secex/MDR (peça 44) , com o detalhamento da análise efetuada nas contas apresentadas e posterior levantamento do débito imputado.
VII - CONDUTA & NEXO DE CAUSALIDADE (RELAÇÃO DE CAUSA E EFEITO) 
11.	 Após análise da PCF, esta CGPC notificou para regularização das contas o atual Gestor Municipal, Sr. Puranci Barcelos dos Santos, em respeito as disposições contidas no § 7º do art. 26A da Lei 10.522/2002, por meio do Ofício nº 01/2013 (pág. 154, vol. II) , entretanto, este permaneceu silente.
11.1. Da Conduta: Pelas razões supramencionadas e considerando que:
	I - o responsável, Sr. Puranci Barcelos dos Santos, atual Prefeito do Município, foi omisso na comprovação de devolução dos saldos, conforme requerido por esta CGPC;
	II - a importância de R$ 47.603,65 foi debitada da conta corrente específica no dia 10/01/2013, ou seja, já na gestão do Sr. Puranci Barcelos dos Santos, sem comprovação na Relação de Pagamentos apresentada, o que nos induz a afirmar que a quantia foi gasta em fins diferentes dos previamente acordados;
	III - não foram apresentadas alegações de defesa e nem houve providências para restituir os valores correspondentes aos saldos de recursos existentes na conta poupança;
11.2. Do Nexo de Causalidade: o Sr. Puranci Barcelos dos Santos apresentou Termo de Aceitação Definitiva da Obra (pág. 168, vol. III) e demais documentos constantes na PCF, entretanto, deixou de comprovar a devolução dos saldos, conforme obrigação prevista no § 6º do art. 21 da IN/STN nº 1/1997.
VIII - DO DÉBITO
12.	 A apuração da glosa financeira proporcional a ser devolvida pelo responsável, foi efetuada da seguinte forma:
	I - Demonstrativo de Débito da Responsável deverá ser composto da seguinte forma:
	Data
	D/C
	Valor
	Item

	22/06/2011
	D
	16.603,65
	Saldo de recursos federais, sem recolhimento à União*

	10/01/2013
	D
	47.098,49
	Débito sem comprovação na Relação de Pagamentos

	10/01/2013
	D
	44.541,71
	Rendimentos financeiros, sem recolhimento à União*

	*Saldos apurados nos documentos de peças 34, 35 e 44
35.5. Do exame dos extratos de peças 34, 35 e 44, verifica-se que o saldo dos recursos federais e os rendimentos financeiros não foram devolvidos ao erário, conforme apurado pelo concedente dos recursos. Nesse caso, em vista da ausência de comprovação da devolução do saldo do convênio, a responsabilidade deve ser imputada ao município solidariamente com o gestor.
35.6. A jurisprudência do TCU há muito se consolidou no sentido que incumbe ao gestor o ônus de produzir as evidências necessárias para comprovar o bom e regular emprego dos recursos públicos, em consonância às disposições contidas no art. 70, parágrafo único, da Constituição Federal, e no art. 93 do Decreto-Lei 200/1967. Dentre os inúmeros julgados nesse sentido, destaca-se excerto do voto condutor do Acórdão 2435/2015-TCU-Plenário, proferido pela Exma. Ministra Ana Arraes, nos termos que se seguem:
8.	 Acompanho os pareceres, uma vez que não ficou comprovado o nexo de causalidade entre a documentação juntada aos autos e o objeto do convênio supostamente executado. Como consignou o MPTCU, não basta demonstrar a execução de um determinado objeto. É dever do gestor público, em especial em tomada de contas especial, aduzir elementos probatórios consistentes, coerentes e suficientes, hábeis a demonstrar, de forma inequívoca, o bom e correto emprego das verbas geridas, de acordo com as normas pertinentes.
9. 	O art. 30 da Instrução Normativa STN 1/1997, que regulamentava a aplicação de recursos transferidos por meio de convênio à época, determinava expressamente que as despesas serão comprovadas mediante documentos originais fiscais ou equivalentes, devendo as faturas, recibos, notas fiscais e quaisquer outros documentos comprobatórios serem emitidos em nome do convenente ou do executor, se for o caso, devidamente identificados com referência ao título e número do convênio. Nessa mesma linha, é oportuno destacar os ensinamentos do Ministro Ubiratan Aguiar, em sua obra 'Convênios e Tomadas de Contas Especiais', verbis: 
Para comprovar a boa aplicação dos recursos é necessária a existência de uma série de nexos: o extrato bancário deve coincidir com a relação de pagamentos efetuados, que deve refletir as notas fiscais devidamente identificadas com o número do convênio, que devem ser coincidentes com a vigência do convênio e com as datas dos desembolsos ocorridos na conta específica. (In Convênios e Tomadas de Contas Especiais: manual prático, 2ª ed. rev. e ampl., Ubiratan Aguiar et. al. Belo Horizonte: Fórum, 2005, p.43) . 
Destarte, se o gestor não comprovar a boa e regular aplicação dos recursos públicos que estão sob sua tutela gerencial, a ele será imputado o débito correspondente e a multa aplicável ao caso concreto. Trata-se, em verdade, da culpa presumida, pela incidência da culpa contra a legalidade, tendo em vista tratar-se de atos dos responsáveis que descumpriram a norma legal.
35.7. Esta Corte, ademais, já sedimentou entendimento de que quando se trata de processos atinentes ao exercício do controle financeiro da Administração Pública, tais como o que ora se examina, a boa-fé não pode ser presumida, devendo ser demonstrada e comprovada a partir dos elementos que integram os autos. Tal interpretação decorre da compreensão de que, relativamente à fiscalização dos gastos públicos, privilegia-se a inversão do ônus da prova, pois cabe ao gestor comprovar a boa aplicação dos dinheiros e valores públicos sob sua responsabilidade. 
35.8. Nesse contexto, e após exame de toda a documentação carreada aos autos, não há como se vislumbrar a boa-fé na conduta do responsável. Com efeito, não alcançou ele o intento de comprovar a aplicação de parte dos recursos que lhe foram confiados, restringindo-se a apresentar justificativas improcedentes e incapazes de elidir a irregularidade cometida. São nesse sentido os Acórdão 1921/2011-TCU-Segunda Câmara, 203/2010-TCU-Plenário, 276/2010-TCU-Plenário, 621/2010-TCU-Plenário, 3.975/2010-TCU-1ª Câmara, 860/2009-TCU-Plenário, 1.007/2008-TCU-2ª Câmara, 1.157/2008-TCU-Plenário, 1.223/2008-TCU-Plenário, 337/2007-TCU-1ª Câmara, 1.322/2007-TCU-Plenário, 1.495/2007-TCU-1ª Câmara, entre outros.
35.9. As matérias sujeitas ao controle do Tribunal de Contas não são vinculadas a uma conduta dolosa do agente, basta a existência do elemento culpa por ação ou omissão, tendo em vista que a responsabilidade imputada aos responsáveis decorre do fato de que a eles recai a obrigação de comprovarem a boa e regular aplicação dos recursos públicos, por força do que dispõe o parágrafo único do art. 70 da Constituição Federal, e o art. 93 do Decreto-Lei 200/1967. Neste contexto, a possível ausência de dolo ou de locupletamento do gestor faltoso não o exime de reparar o dano causado ao erário, haja vista não se tratar de sanção a ele imposta, mas, o dever de recompor os prejuízos decorrentes de sua ação ou omissão. A jurisprudência do Tribunal é vasta neste sentido, a exemplo dos Acórdão 1517/2012-TCU-Primeira Câmara, Relator Ministro Valmir Campelo, 10851/2018-Primeira Câmara, Relator Ministro Bruno Dantas, 2090/2018-Plenário, Relator Ministro José Mucio Monteiro.
35.10. No caso em apreço, além da falta de comprovação de devolução do saldo do convênio e rendimentos financeiros, faltou informação na prestação de contas a respeito do débito na conta específica, não se podendo verificar o nexo causal entre os recursos federais repassados e as despesas, quando há divergência entre a movimentação bancária do convênio e a relação de pagamentos constante da prestação de contas. Isso acontece quando, como no caso que ora se analisa, os recursos são retirados da conta específica do convênio, pois, ao se confrontar, de um lado, os extratos vinculados à conta específica, na qual se creditam os recursos do convênio com, de outro, a relação de pagamentos e seus comprovantes (peças 21, 34 e 44) , exsurge débito na conta específica sem qualquer informação na prestação de contas (Acórdão 2161/2006-TCU-Segunda Câmara) .
35.11. Ressalte-se que o TCU investiga a responsabilidade subjetiva dos agentes públicos ou particulares que se relacionam com o poder público, que vem a ser aquela resultante de dano decorrente de ato em que está presente pelo menos um dos elementos da culpa lato sensu (dolo ou culpa stricto sensu) . 
35.12. A culpa stricto sensu (mera culpa) advém da violação de um dever jurídico por negligência, imperícia ou imprudência. A esta são atribuídas várias espécies, a exemplo da 'culpa contra legalidade'. Nesse sentido, transcreve-se trecho de voto do Ministro Bruno Dantas (Acórdão 6211/2015-TCU-Primeira Câmara) :
 (...) 
Como é cediço, a responsabilidade dos jurisdicionados perante esta Corte é de natureza subjetiva, caracterizando-se mediante a presença de simples culpa, stricto sensu. Assim, reforço que não se faz necessária a caracterização de conduta dolosa ou má-fé do gestor para que este seja responsabilizado perante o TCU.
35.13. No âmbito do Tribunal de Contas da União, a obrigação de ressarcir o erário prescinde da comprovação de dolo ou má-fé. É suficiente quantificar o dano, identificar a conduta do responsável que caracterize sua culpa, por imprudência, imperícia ou negligência, e demonstrar o nexo de causalidade entre a conduta culposa (stricto sensu) e a irregularidade que provocou o prejuízo.
35.14. A competência desta Corte de Contas para julgar as contas daqueles que derem causa a prejuízo ao erário, contestada em precedentes apresentados pela defesa, independe da caracterização de conduta dolosa e tem sede constitucional e legal (arts. 70, caput e parágrafo único, e 71, II e VIII, da Constituição Federal e 1º, I e § 1º, 46, 57, 58 e 60 da Lei 8.443/1992) .
35.15. Há que se ressaltar, em complemento, que mesmo depois da publicação da Lei 13.655/2018, que alterou a LINDB, basta que seja configurado a culpa do responsável para ser determinado o ressarcimento ao erário. Nesse sentido, destaca-se o enunciado transcrito a seguir, publicado no Boletim de Jurisprudência 320/2020, a partir do Acórdão 7982/2020-TCU-Primeira Câmara (Recurso de Reconsideração, Relator Ministro Benjamin Zymler) 
O dever de indenizar os prejuízos ao erário permanece sujeito à comprovação de dolo ou culpa, sem qualquer gradação, como é de praxe no âmbito da responsabilidade aquiliana, inclusive para fins do direito de regresso (art. 37, § 6º, da Constituição Federal) . As alterações promovidas no Decreto-lei 4.657/1942 (Lei de Introdução às Normas do Direito Brasileiro - Lindb) pela Lei 13.655/2018, em especial a inclusão do art. 28, ou mesmo a regulamentação trazida pelo Decreto 9.830/2019, não provocaram modificação nos requisitos necessários para a responsabilidade financeira por débito.
35.16. Dessa forma, não se trata de culpa objetiva, mas de culpa subjetiva, materializada não ausência de comprovação da boa e regular aplicação dos recursos em questão.
35.17. Portanto, com exceção da alegada prescrição que será analisada adiante, os argumentos apresentados acima pela defesa não merecem ser acatados.
36.	 Argumento 2 (peça 71, p. 4-10) :
36.1. Em continuidade à sua argumentação, o responsável alega novamente a prescrição do presente processo, pois a data das ocorrências das irregularidades seria 26/10/2012 (término da vigência do Termo de Compromisso) e a ordem de citação somente foi exarada em 29/10/2021 e realizada em 26/11/2021, maior do 	que o lapso de dez anos fixado no art. 205 c/c o art. 189 do Código Civil e em consonância com o julgamento do STF no Recurso Extraordinário 669.069/MG, com repercussão geral.
37.  Análise do argumento 2:
Da Prescrição das Pretensões Punitiva e Ressarcitória a cargo do TCU:
38.	 Como se sabe, o Supremo Tribunal Federal - STF, no Recurso Extraordinário - RE 636.886, fixou a tese, com repercussão geral reconhecida, de que 'é prescritível a pretensão de ressarcimento ao erário fundada em decisão de Tribunal de Contas' (Tema 899) . Não obstante as indagações acerca da abrangência da tese firmada, no sentido de que se circunscreveria apenas ao processo de execução (em outras palavras, inaplicável à pretensão de ressarcimento exercida nos autos do processo de TCE) , verifica-se que o STF, mediante decisões prolatadas pelas duas turmas, tem decidido de forma reiterada que se aplica à pretensão sancionatória e ressarcitória a cargo do Tribunal de Contas da União o prazo prescricional de 5 (cinco) anos previsto na Lei 9.873/1999.
38.1. Seja por aplicação direta ou por analogia, a orientação sufragada é no sentido de que o prazo de 5 anos é compatível com a tese de que a ação e a execução prescrevem no mesmo prazo (Súmula 150 do STF) , bem como com o fato de que a Lei 9.873/1999 - que regulamenta o exercício de ação punitiva pela Administração Pública Federal, direta e indireta - regeria integralmente a prescrição no âmbito do TCU. Quanto a este último aspecto, o Ministro Roberto Barroso, no voto exarado no julgamento do MS 32.201, embora tenha advertido que a atuação do TCU, em sua acepção clássica, não se qualifica como exercício do poder de polícia, ressaltou que a Lei 9.873/1999 assumiria vocação regulatória geral da prescrição do exercício da competência sancionadora da Administração Pública, sendo sua disciplina aplicável a qualquer ação punitiva da Administração Pública Federal, exceto àquelas esferas em que exista regulamentação específica. Ademais, completa, dada a autonomia científica do Direito Administrativo, não haveria razão plausível para suprimir a omissão da Lei Orgânica do Tribunal de Contas da União, quanto ao prazo prescricional, valendo-se das normas de direito civil, e não das de direito administrativo.
38.2.	Eis algumas ementas de decisões que evidenciam o entendimento predominante do STF:
Ementa: AGRAVO REGIMENTAL EM MANDADO DE SEGURANÇA. TOMADA DE CONTAS ESPECIAL. TRIBUNAL DE CONTAS DA UNIÃO. CONDENAÇÃO A RESSARCIMENTO AO ERÁRIO. PRESCRIÇÃO. MARCO INTERRUPTIVO. ART. 2°, II, DA LEI 9.873/1999. ATO INEQUÍVOCO DE APURAÇÃO DO FATO. DISCUSSÃO. DIREITO LÍQUIDO E CERTO. DEMONSTRAÇÃO. INOCORRÊNCIA. SUBSISTÊNCIA DA DECISÃO AGRAVADA. AGRAVO A QUE SE NEGA PROVIMENTO. I - As razões do agravo regimental são inaptas para desconstituir os fundamentos da decisão agravada, que, por isso, se mantêm hígidos. II - Aplicando-se a regulamentação da Lei 9.873/1999 ao caso concreto, observa-se que a pretensão sancionatória do TCU, em relação aos atos praticados pelo impetrante, levando-se em consideração a ocorrência de 5 causas interruptivas da prescrição, não teria sido fulminada pelo decurso do tempo. III - A pretensão do recorrente, fundada na discussão sobre os fatos apontados como marcos interruptivos da prescrição da pretensão punitiva da Administração Pública, refoge aos estreitos limites do mandamus, ante a ausência de liquidez e certeza do direito pleiteado. IV - Agravo regimental a que se nega provimento. MS 36067 ED-AgR. Órgão julgador: Segunda Turma. Relator (a) : Min. RICARDO LEWANDOWSKI. Julgamento: 18/10/2019.
Ementa: AGRAVO REGIMENTAL EM RECLAMAÇÃO. TRIBUNAL DE CONTAS DA UNIÃO. TOMADA DE CONTA ESPECIAL. PRESCRIÇÃO DA PRETENSÃO PUNITIVA. RECONHECIDA EM DECISÃO DO SUPREMO TRIBUNAL FEDERAL. PRESCRITIBILIDADE DO RESSARCIMENTO AO ERÁRIO FUNDADA EM DECISÃO DE TRIBUNAL DE CONTAS. AÇÃO DE IMPROBIDADE ADMINISTRATIVA COM PEDIDO DE RESSARCIMENTO JÁ EM CURSO. AGRAVO REGIMENTAL A QUE SE NEGA PROVIMENTO. I - O acórdão do TCU determinou a formação de processo administrativo para avaliarem, efetivamente, a eventual responsabilização do agravado para o ressarcimento do dano ao erário, contrariando, assim, autoridade desta Corte no MS 35.512/DF, uma vez que houve a concessão da segurança para declarar a ocorrência da prescrição da pretensão punitiva do TCU em relação às infrações imputadas a ele, destacando-se que a União poderia perseguir os valores referentes ao ressarcimento dos danos na esfera judicial. II - Agravo regimental a que se nega provimento. (Rcl 39497 AgR. Órgão julgador: Segunda Turma. Relator (a) : Min. RICARDO LEWANDOWSKI. Julgamento: 10/10/2020) .
Ementa: MANDADO DE SEGURANÇA. DIREITO ADMINISTRATIVO. TRIBUNAL DE CONTAS DA UNIÃO. SERVIDOR DA SECRETARIA DE SAÚDE DO ESTADO DO ACRE. FISCALIZAÇÃO OMISSA E DEFICIENTE NA EXECUÇÃO DE DOIS CONVÊNIOS FIRMADOS ENTRE A SECRETARIA ESTADUAL E O MINISTÉRIO DA SAÚDE. APLICAÇÃO DE MULTA. ARTS. 28, II, E 58, II, DA LEI 8.443/1992. ART. 268, II, DO REGIMENTO INTERNO DO TCU. PRESCRIÇÃO DA PRETENSÃO SANCIONATÓRIA. OCORRÊNCIA. APLICAÇÃO DA LEI 9.873/1999. PRECEDENTES DESTE STF. MEDIDA LIMINAR DEFERIDA E RATIFICADA NO EXAME DE MÉRITO. SEGURANÇA CONCEDIDA PARA AFASTAR A MULTA APLICADA. 1. A prescrição da pretensão punitiva do TCU é regulada pela Lei 9.873/1999, descabendo a aplicação do prazo decenal previsto na legislação civil (art. 205 do Código Civil) . Ao revés, incide o prazo quinquenal previsto na Lei 9.873/1999 (MS 32201, Rel. Min. Roberto Barroso, PRIMEIRA TURMA, DJe 7/8/2017; MS 35.512-AgR, Rel. Min. Ricardo Lewandowski, SEGUNDA TURMA, DJe 21/6/2019) . 2. In casu, na linha do parecer apresentado pelo Ministério Público Federal e da decisão liminar de minha lavra, é inequívoca a superação do prazo prescricional quinquenal. Os ilícitos apontados pela Corte de Contas ocorreram em julho de 2006, tendo o processo de auditoria sido instaurado em 9/10/2006. A ordem de citação do responsável para a audiência, por sua vez, ocorreu em 25/6/2007. Entretanto, a decisão condenatória recorrível foi exarada somente em 31/5/2016, data da prolação do Acórdão 3513/2016-TCU-Primeira Câmara. 3. Ex positis, CONCEDO A SEGURANÇA unicamente para afastar a sanção de multa aplicada ao impetrante, nos autos da Tomada de Contas Processo 023.288/2006-0, máxime da ocorrência de prescrição da pretensão punitiva do Tribunal de Contas da União. MS 35940. (Órgão julgador: Primeira Turma. Relator (a) : Min. LUIZ FUX. Julgamento: 16/06/2020) . Essa orientação também foi seguida nas seguintes decisões monocráticas: MS 36.127-MC/DF e MS 35.940-MC/DF, Rel. Min. Luiz Fux; MS 35.294, MS 35.539/DF e MS 35.971-TP/DF, Rel. Min. Marco Aurélio; MS 34.256 MC/DF, MS 36.054-MC e MS 36.067-MC/DF, Rel. Min. Ricardo Lewandowski.
38.3. Portanto, observa-se que o Supremo Tribunal Federal tem se pronunciado no sentido de reconhecer não só a aplicação da prescrição quinquenal com fulcro na interpretação da Lei 9.873/1999, mas também a incidência dos marcos interruptivos do prazo prescricional consignados na referida lei, tantas vezes quanto presentes os suportes fáticos (MS 32201, Relator: Min. Roberto Barroso) .
38.4. Essa orientação também foi seguida nas seguintes decisões monocráticas: MS 36.054, MS 34.256-MC, MS 35.512 e MS 36.067-MC, todos de relatoria do Min. Ricardo Lewandowski; MS 35.294, MS 35.539 e MS 35.971-TP, todos de relatoria do Min. Marco Aurélio; MS 32.201, Rel. Min. Roberto Barroso, e MS 36.127-MC e MS 35.940-MC, Min. Luiz Fux.
38.5. Em relação ao termo inicial da contagem do prazo prescricional, o 'caput' do art. 1º da Lei 9.873/1999 oferece solução que não destoa do modelo adotado pelo TCU no incidente de uniformização de jurisprudência, em que se examinou a prescrição da pretensão punitiva, nos termos do Acórdão 1441/2016-TCU-Plenário (Rel. Min. Benjamin Zymler) , com a adição da particularidade de explicitar o caso de infrações permanentes ou continuadas:
a) Regra geral: 'data da prática do ato' (o que equivale a 'ocorrência da irregularidade sancionada') ;
b) Regra especial: 'no caso de infração permanente ou continuada, do dia em que tiver cessado'.
38.6. Por seu turno, a Lei 9.873/1999, em seu art. 2º, estabelece as causas interruptivas da prescrição punitiva, consoante abaixo transcrito, já na redação conferida pela Lei 11.941/2009:
Art. 2º Interrompe-se a prescrição da ação punitiva:
I - pela notificação ou citação do indiciado ou acusado, inclusive por meio de edital;
II - por qualquer ato inequívoco, que importe apuração do fato;
III - pela decisão condenatória recorrível.
IV - por qualquer ato inequívoco que importe em manifestação expressa de tentativa de solução conciliatória no âmbito interno da administração pública federal.
38.7. Por sua vez, o quadro a seguir indica alguns eventos processuais, ocorridos no curso de uma TCE (fase interna e externa) - instaurada em razão de irregularidades na aplicação de recursos da União transferidos a entes subnacionais - que poderiam ser enquadrados nas causas de interrupção da prescrição acima apontadas, sem prejuízo, é claro, de outras ocorrências fáticas elegíveis como marco interruptivo, a depender da forma de proceder de cada entidade ou órgão tomador de contas.
	I - pela notificação ou citação do indiciado ou acusado, inclusive por meio de edital;
	 (i) notificação no âmbito do procedimento administrativo de ressarcimento previamente à instauração da TCE;
 (ii) notificação efetuada pelo órgão tomador de contas acerca da instauração da TCE;
 (iii) citação efetuada pelo TCU.
*Data da ciência da notificação ou citação pelos responsáveis ou de publicação do edital no DOU.

	II - por qualquer ato inequívoco, que importe apuração do fato;
* procedimento que evidencie a apuração dos fatos irregulares, com o objetivo quantificar o dano e identificar possíveis responsáveis.
	 (i) relatório de sindicância ou PAD;
 (ii) relatório de apuração de irregularidades referente ao processo administrativo prévio à instauração da TCE;
 (iii) relatórios de fiscalização, pareceres, despachos, informações e memorandos relacionados à apuração dos fatos irregulares;
 (iv) relatório do tomador de contas;
 (v) relatório do controle interno; 
 (vi) termo de instauração ou designação de instauração da TCE;
 (vii) autuação da TCE no TCU; entre outras causas.
*Há quem inclua nesse grupo diligências que comprovam providências do responsável sobre as irregularidades investigadas.

	III - pela decisão condenatória recorrível.
	 (i) Verifica-se apenas no âmbito do TCU com a data da prolação do acórdão condenatório recorrível.

	IV - por qualquer ato inequívoco que importe em manifestação expressa de tentativa de solução conciliatória no âmbito interno da administração pública federal.
	 (i) pedido de parcelamento;
 (ii) pagamento parcial do débito;
 (iii) qualquer manifestação do responsável que demonstre claramente a sua intenção de recolher o débito.

38.8.	Bem se vê, portanto, que haveria uma multiplicidade de causas de interrupção da prescrição, conforme se depreende do art. 2º da Lei 9.873/1999. Tal exegese encontra respaldo em precedentes do STF, a exemplo do que se decidiu no julgamento do MS 36067 (Rel. Min. Ricardo Lewandowski) , com destaque para trecho do voto em que o Relator reconhece cinco causas de interrupção da prescrição, in verbis:
 (...) Assim, faz-se necessário levar em consideração que, apesar de os fatos objeto da apuração conduzida pela Corte de Contas remontarem aos anos de 1999 e 2000, período no qual o impetrante era Secretário de Saúde municipal, o Tribunal de Contas da União deu prosseguimento à tomada de contas especial por ter constatado a ocorrência de 5 causas interruptivas da prescrição, a saber: a) relatório de auditoria em conjunto realizada pelo Denasus e pela Secretaria Federal de Controle, lavrado em 06/07/2001, sendo este, certamente, um ato inequívoco que importou a apuração do fato (art. 2º, II, da Lei n. 9.873/1999) ; b) instauração de Tomada de Contas Especial pelo FNS, ocorrida em 05/10/2005, sendo este também, certamente, um ato inequívoco que importou a apuração do fato (art. 2º, II, da Lei n. 9.873/1999) ; c) a autuação da presente Tomada de Contas Especial no âmbito do Tribunal de Contas da União, ocorrida em 12/08/2008, sendo este também, certamente, um ato inequívoco que importou a apuração do fato (art. 2º, II, da Lei n. 9.873/1999) ; d) o ato que ordenou a citação do responsável, ora impetrante, ocorrida em 12/07/2010 (art. 2º, I, da Lei n. 9.873/1999) ; e) o exercício do poder punitivo ocorrido em 20/06/2012, data da prolação do Acórdão 1563/2012-TCU-Plenário (art. 2º, III, da Lei n. 9.873/1999) .
38.9. No caso concreto, tendo como parâmetro a tese firmada pelo STF, no RE 636.886, no sentido de que ambas as pretensões do TCU (sancionatória e ressarcitória) sujeitam-se ao prazo prescricional de 5 anos previsto na Lei 9.873/1999, considerando, ainda, o sistema prescricional descrito na citada lei, inclusive as causas de suspensão e de interrupção da prescrição, temos os seguintes eventos processuais:
a) 'Datas das práticas dos atos' (termo inicial para contagem dos prazos prescricionais) : vigência em 16/3/2010 a 26/10/2012, débito na conta específica em 10/1/2013; 
b) Nota Técnica 015/2016, de 11/3/2016 (peça 32) , emitido sobre a execução física do objeto conveniado;
c) Ofício 859, de 26/6/2018 (peça 35) , notificou o Sr. Puranci Barcelos dos Santos acerca de pendências na prestação de contas, tendo sido apresentada manifestação em 12/7/2018 (peça 36, p. 4) ;
d) Notificação sobre a irregularidade, enviado pela autoridade administrativa por meio do ofício 1027/2018/CGPC/DGI/SECEX/MI, acostado à peça 37, recebido em 30/7/2018, conforme AR (peça 38) ;
e) Despacho administrativo que decidiu pela instauração da TCE, de 5/9/2018 (peça 81, p. 7) ;
f) Parecer Financeiro 028/2019/DTCE/CDTCE/CGPC/SPO/Secex/MDR, de 15/3/2019 (peça 44) , que fundamentou o débito apurado pelo tomador de contas;
g)  Registro da inadimplência: 20/3/2019 (peça 47) 
h)  Relatório de TCE 23/2019, de 17/4/2019 (peça 49) ;
i) Data de autuação da tomada de contas especial pela Secex-TCE: 18/3/2020;
j) Despacho do titular da Secex-TCE autorizando a realização das citações propostas: 29/10/2021 (peça 61) .
38.10. Analisando-se a sequência de eventos processuais enumerados no item anterior, os quais teriam o condão de interromper a prescrição da ação punitiva desta Corte no entender do STF, observa-se que não transcorreu o prazo prescricional de 5 (cinco) anos entre cada evento processual e o seguinte. Portanto, mesmo levando-se em consideração o entendimento do STF, não teria ocorrido a prescrição da pretensão sancionatória e ressarcitória a cargo do TCU.
38.11. Além disso, o caso tratado no RE 636.886 (tema 899 da repercussão geral) diz respeito à fase de execução judicial de deliberação do Tribunal de Contas, tanto assim que, para deslindá-lo, foi necessária a aplicação da Lei 6.830/1980 (Lei de Execuções Fiscais) , diploma legal evidentemente inaplicável à fase que antecede a formação do título executivo extrajudicial do TCU, caracterizada pela atuação do órgão de controle externo até a prolação do acórdão.
38.12. Veja-se que foram opostos embargos declaratórios contra a referida decisão do STF, os quais foram rejeitados pela maioria da Suprema Corte (Plenário, Sessão Virtual de 13.8.2021 a 20.8.2021) , confirmando, portanto, a abrangência da deliberação prolatada na fixação do tema 899, razão por que se deve adotar a orientação prevalente no TCU, no sentido de que a matéria ali tratada alcançaria tão somente a fase judicial de cobrança do título extrajudicial, não atingindo os processos de controle externo, mantendo-se, desse modo,  a interpretação adotada pela Suprema Corte, em 2008, no Mandado de Segurança - MS 26.210, oportunidade em que foi definida a tese da imprescritibilidade das ações de ressarcimento ao erário:
A suspensão pelo STF das demandas nas quais esteja em questão a prescritibilidade da pretensão de ressarcimento ao erário com base em decisão de tribunal de contas (RE 636.886/STF) alcança tão somente a fase judicial de cobrança do título extrajudicial, não atingindo os processos de controle externo em trâmite. Até julgamento definitivo em contrário pelo STF, permanece o entendimento do TCU acerca da imprescritibilidade das pretensões de ressarcimento decorrentes de tomadas de contas especiais. (Acórdão 1267/2019-TCU-Plenário, Relator: Min. AROLDO CEDRAZ) 
38.13. A suspensão pelo STF das demandas nas quais esteja em questão a prescritibilidade da pretensão de ressarcimento ao erário com base em decisão de tribunal de contas (RE 636.886/STF) alcança tão somente a fase judicial de cobrança do título extrajudicial, não atingindo os processos de controle externo em trâmite. Até julgamento definitivo em contrário pelo STF, permanecem imprescritíveis as pretensões de ressarcimento decorrentes de tomadas de contas especiais. (Acórdão 7930/2018-TCU-Segunda Câmara, Relatora: Min. ANA ARRAES) .
38.14. Por outro lado, especificamente no que tange à prescrição da pretensão punitiva, verifica-se que o Acórdão 1441/2016-TCU-Plenário, Relator Min. Benjamin Zymler, que uniformizou a jurisprudência acerca dessa questão, subordina-se ao prazo geral de prescrição indicado no art. 205 do Código Civil, que é de dez anos, contado da data de ocorrência da irregularidade sancionada, nos termos do art. 189 do Código Civil, sendo este prazo interrompido pelo ato que ordenar a citação, a audiência ou a oitiva dos responsáveis.
38.15. No caso em exame, não ocorreu a prescrição, uma vez que a irregularidade sancionada ocorreu em 10/1/2013, e o ato de ordenação da citação ocorreu em 29/10/2021, antes, portanto, de 10 anos, o que também afasta alegação de prejuízo ao contraditório e ampla defesa.
38.16. Portanto, diferente do entendimento esposado pelo responsável, não se configurou a prescrição nem em relação à competência sancionatória deste Tribunal nem quanto em relação ao ressarcimento dos danos ao erário.
CONCLUSÃO
39.	 Em face da análise promovida na seção 'Exame Técnico', verifica-se que o responsável Prefeitura Municipal de Santo Antônio das Missões - RS não logrou comprovar a boa e regular aplicação dos recursos; instado a se manifestar, optou pelo silêncio, configurando a revelia, nos termos do § 3º, do art. 12, da Lei 8.443/1992. A revelia, entende-se, pressupõe ausência de boa-fé, de modo que se propôs, desde já, o julgamento das contas do município, com imputação do débito respectivo.
40.	 Além disso, propõe-se rejeitar as alegações de defesa de Puranci Barcelos dos Santos, uma vez que não foram suficientes para sanar as irregularidades a ele atribuídas e nem afastar o débito apurado. Ademais, inexistem nos autos elementos que demonstrem a boa-fé dos responsáveis ou a ocorrência de outras excludentes de culpabilidade.
41.	 Verifica-se também que não houve a prescrição da pretensão punitiva, conforme análise já realizada.
42.	 Tendo em vista que não constam dos autos elementos que permitam reconhecer a boa-fé dos responsáveis, sugere-se que as suas contas sejam julgadas irregulares, nos termos do art. 202, § 6º, do Regimento Interno do TCU, com a imputação do débito atualizado monetariamente e acrescido de juros de mora, nos termos do art. 202, § 1º do Regimento Interno do TCU, descontado o valor eventualmente recolhido, com a aplicação da multa prevista no art. 57 da Lei 8.443/1992.
43.	 Por fim, como não houve elementos que pudessem modificar o entendimento acerca das irregularidades em apuração, mantém-se a matriz de responsabilização presente na peça 58.
PROPOSTA DE ENCAMINHAMENTO
44.	 Diante do exposto, submetemos os autos à consideração superior, propondo ao Tribunal:
a)	considerar revel o município de Santo Antônio das Missões - RS (CNPJ: 87. ¿¿¿.¿¿¿/0001-04) , para todos os efeitos, dando-se prosseguimento ao processo, com fulcro no art. 12, § 3º, da Lei 8.443/1992; 
b)	rejeitar as alegações de defesa apresentadas pelo responsável Puranci Barcelos dos Santos (CPF: 584. ¿¿¿.¿¿¿-87) , ex-Prefeito; 
c) julgar irregulares, nos termos dos arts. 1º, inciso I, 16, inciso III, alínea c, da Lei 8.443/1992, c/c os arts. 19 e 23, inciso III, da mesma Lei, as contas dos responsáveis Puranci Barcelos dos Santos (CPF: 584. ¿¿¿.¿¿¿-87) e município de Santo Antônio das Missões - RS (CNPJ: 87. ¿¿¿.¿¿¿/0001-04) , condenando-os, solidariamente, conforme o caso, ao pagamento das importâncias a seguir especificadas, atualizadas monetariamente e acrescidas dos juros de mora, calculadas a partir das datas discriminadas até a data da efetiva quitação do débito, fixando-lhes o prazo de quinze dias, para que comprovem, perante o Tribunal, o recolhimento das referidas quantias aos cofres do Tesouro Nacional, nos termos do art. 23, inciso III, alínea 'a', da citada lei, c/c o art. 214, inciso III, alínea 'a', do Regimento Interno do TCU. 
		Débito relacionado ao responsável Puranci Barcelos dos Santos (CPF: 584. ¿¿¿.¿¿¿-87) :
	Data de ocorrência
	Valor histórico (R$ 1,00) 

	10/1/2013
	47.098,49

 Valor atualizado do débito (com juros) em 10/2/2022: R$ 81.855,53.
		Débitos solidários relacionados aos responsáveis município de Santo Antônio das Missões/RS (CNPJ: 87. ¿¿¿.¿¿¿/0001-04) e Puranci Barcelos dos Santos (CPF 584. ¿¿¿.¿¿¿-87) :
	Data de ocorrência
	Valor histórico (R$ 1,00) 

	10/1/2013
	44.541,71

	22/6/2011
	16.603,65

                 Valor atualizado do débito (com juros) em 10/2/2022: R$ 109.214,12.
d)	aplicar individualmente aos responsáveis Puranci Barcelos dos Santos (CPF 584. ¿¿¿.¿¿¿-87) a multa prevista no art. 57 da Lei 8.443/1992 c/c o art. 267 do Regimento Interno do TCU, fixando-lhes o prazo de quinze dias, a contar da notificação, para que comprovem, perante o Tribunal (art. 214, III, alínea 'a', do Regimento Interno do TCU) , o recolhimento da dívida aos cofres do Tesouro Nacional, atualizada monetariamente desde a data do acórdão que vier a ser proferido por este Tribunal até a data do efetivo recolhimento, se paga após o vencimento, na forma da legislação em vigor;
e)	autorizar, desde logo, a cobrança judicial das dívidas, caso não atendidas as notificações, na forma do disposto no art. 28, inciso II, da Lei 8.443/1992;
f)	autorizar também, desde logo, se requerido, com fundamento no art. 26, da Lei 8.443, de 1992, c/c o art. 217, §§ 1º e 2º do Regimento Interno do TCU, o parcelamento da (s) dívida (s) em até 36 parcelas, incidindo, sobre cada parcela, corrigida monetariamente, os correspondentes acréscimos legais, fixando-lhes o prazo de quinze dias, a contar do recebimento da notificação, para comprovar, perante o Tribunal, o recolhimento da primeira parcela, e de trinta dias, a contar da parcela anterior, para comprovar os recolhimentos das demais parcelas, devendo incidir, sobre cada valor mensal, atualizado monetariamente, os juros de mora devidos, no caso do débito, na forma prevista na legislação em vigor, alertando os responsáveis de que a falta de comprovação do recolhimento de qualquer parcela importará o vencimento antecipado do saldo devedor, nos termos do § 2º do art. 217 do Regimento Interno deste Tribunal; 
g)	enviar cópia do Acórdão a ser prolatado à Procuradoria da República no Estado de RS, nos termos do § 3º do art. 16 da Lei 8.443/1992, c/c o § 7º do art. 209 do Regimento Interno do TCU, para adoção das medidas cabíveis; e
h)	enviar cópia do Acórdão que vier a ser proferido ao Ministério do Desenvolvimento Regional e aos responsáveis, para ciência;
i)	informar à Procuradoria da República no Estado de RS, ao Ministério do Desenvolvimento Regional e aos responsáveis que a presente deliberação, acompanhada do Relatório e do Voto que a fundamenta, está disponível para a consulta no endereço eletrônico https://www.tcu.gov.br/acordaos, além de esclarecer que, caso requerido, o TCU poderá fornecer sem custos as correspondentes cópias, de forma impressa; e
j)	informar à Procuradoria da República no Estado de RS que, nos termos do parágrafo único do art. 62 da Resolução TCU 259/2014, os procuradores e membros do Ministério Público credenciados nesta Corte podem acessar os presentes autos de forma eletrônica e automática, ressalvados apenas os casos de eventuais peças classificadas como sigilosas, as quais requerem solicitação formal."
O corpo diretivo[footnoteRef:5] da SecexTCE discordou da instrução elaborada pelo auditor instrutor nos seguintes termos: [5:  Peças 76 e 77.] 
	"Manifesto-me, parcialmente, em desacordo com a proposta formulada por VALBER LEMOS SABINO DE OLIVEIRA, AUFC (doc 70.250.489-9) .
2.	A discordância é quanto à proposta de responsabilização solidária e julgamento irregular das contas do município de Santo Antônio das Missões - RS (CNPJ: 87. ¿¿¿.¿¿¿/0001-04) .
3.	Conforme extrato de peça 34, não há saldo na conta específica do convênio. Logo, não há como saber qual o destino do saldo de recursos não devolvidos e muito menos assegurar que o município se beneficiou de tais recursos. Sendo assim, à luz do art. 3º, da Decisão Normativa/TCU 57/2004, a entidade municipal deve ser excluída dos autos. Nessa linha, cito trecho do Relatório que fundamentou o Acórdão 11531/2016-TCU-Segunda Câmara, rel. Raimundo Carreiro: 
Apesar disso, esse ente só poderia figurar no polo passivo dessa TCE, caso ficasse configurado que se beneficiou dos atos irregulares nos termos da DN 57/2004, o que não é o caso, razão pela qual se propõe excluí-lo desta tomada de contas especial, com base na jurisprudência do TCU:
Não cabe a responsabilização solidária do município quando não há demonstração que o ente federativo tenha efetivamente se beneficiado de desvio de recursos.
Acórdão 1637/2015-TCU-Primeira Câmara
Quando os recursos conveniados são aplicados indevidamente em benefício de estado, Distrito Federal ou município, sem que haja locupletamento por parte do agente público, o ente federado favorecido responde pelo ressarcimento da dívida, não havendo como imputar débito ao gestor, sem prejuízo da possibilidade de aplicação de multa a este último.
Acórdão 5224/2015-TCU-Segunda Câmara
Se o objeto do convênio não foi nem ao mesmo finalizado, não há como o Estado de Mato Grosso ter sido beneficiado de algo que não se acabou.
4.	Portanto, com vênias por divergir da instrução precedente, entendo que o município, em que pese tenha sido revel, deve ser excluído da relação processual.
5.	Diante do exposto, submetemos os autos à consideração superior, propondo ao Tribunal:
a)	considerar revel o município de Santo Antônio das Missões - RS (CNPJ 87. ¿¿¿.¿¿¿/0001-04) , para todos os efeitos, dando-se prosseguimento ao processo, com fulcro no art. 12, § 3º, da Lei 8.443/1992; 
b)	excluir da relação processual o município de Santo Antônio das Missões/RS (CNPJ 87. ¿¿¿.¿¿¿/0001-04) ;
c)	rejeitar as alegações de defesa apresentadas pelo responsável Puranci Barcelos dos Santos (CPF: 584. ¿¿¿.¿¿¿-87) , ex-Prefeito; 
d)	julgar irregulares, nos termos dos arts. 1º, inciso I, 16, inciso III, alínea 'c', da Lei 8.443/1992, c/c os arts. 19 e 23, inciso III, da mesma Lei, as contas de Puranci Barcelos dos Santos (CPF: 584. ¿¿¿.¿¿¿-87) , condenando-o ao pagamento das importâncias a seguir especificadas, atualizadas monetariamente e acrescidas dos juros de mora, calculadas a partir das datas discriminadas até a data da efetiva quitação do débito, fixando-lhe o prazo de quinze dias, para que comprove, perante o Tribunal, o recolhimento das referidas quantias aos cofres do Tesouro Nacional, nos termos do art. 23, inciso III, alínea 'a', da citada lei, c/c o art. 214, inciso III, alínea 'a', do Regimento Interno do TCU;
	Data de ocorrência
	Valor histórico (R$ 1,00) 

	10/1/2013
	47.098,49

	10/1/2013
	44.541,71

	22/6/2011
	16.603,65

Valor atualizado do débito (com juros) em 10/2/2022: R$ 191.069,65.
e)	aplicar ao Sr. Puranci Barcelos dos Santos (CPF 584. ¿¿¿.¿¿¿-87) a multa prevista no art. 57 da Lei 8.443/1992 c/c o art. 267 do Regimento Interno do TCU, fixando-lhe o prazo de quinze dias, a contar da notificação, para que comprove, perante o Tribunal (art. 214, III, alínea 'a', do Regimento Interno do TCU) , o recolhimento da dívida aos cofres do Tesouro Nacional, atualizada monetariamente desde a data do acórdão proferido por este Tribunal até a data do efetivo recolhimento, se paga após o vencimento, na forma da legislação em vigor;
f)		autorizar, desde logo, a cobrança judicial das dívidas, caso não atendidas as notificações, na forma do disposto no art. 28, inciso II, da Lei 8.443/1992;
g)	autorizar também, desde logo, se requerido, com fundamento no art. 26, da Lei 8.443, de 1992, c/c o art. 217, §§ 1º e 2º do Regimento Interno do TCU, o parcelamento da (s) dívida (s) em até 36 parcelas, incidindo, sobre cada parcela, corrigida monetariamente, os correspondentes acréscimos legais, fixando-lhe o prazo de quinze dias, a contar do recebimento da notificação, para comprovar, perante o Tribunal, o recolhimento da primeira parcela, e de trinta dias, a contar da parcela anterior, para comprovar os recolhimentos das demais parcelas, devendo incidir, sobre cada valor mensal, atualizado monetariamente, os juros de mora devidos, no caso do débito, na forma prevista na legislação em vigor, alertando o responsável de que a falta de comprovação do recolhimento de qualquer parcela importará o vencimento antecipado do saldo devedor, nos termos do § 2º do art. 217 do Regimento Interno deste Tribunal; 
h)	enviar cópia do Acórdão a ser prolatado à Procuradoria da República no Estado de RS, nos termos do § 3º do art. 16 da Lei 8.443/1992, c/c o § 7º do art. 209 do Regimento Interno do TCU, para adoção das medidas cabíveis; e
i)	enviar cópia do Acórdão que vier a ser proferido ao Ministério do Desenvolvimento Regional e aos responsáveis, para ciência;
j)	informar à Procuradoria da República no Estado de RS, ao Ministério do Desenvolvimento Regional e aos responsáveis que a presente deliberação, acompanhada do Relatório e do Voto que a fundamenta, está disponível para a consulta no endereço eletrônico https://www.tcu.gov.br/acordaos, além de esclarecer que, caso requerido, o TCU poderá fornecer sem custos as correspondentes cópias, de forma impressa; e
k)	informar à Procuradoria da República no Estado de RS que, nos termos do parágrafo único do art. 62 da Resolução TCU 259/2014, os procuradores e membros do Ministério Público credenciados nesta Corte podem acessar os presentes autos de forma eletrônica e automática, ressalvados apenas os casos de eventuais peças classificadas como sigilosas, as quais requerem solicitação formal.
6.	Declaro, ainda, que foi verificado, no que se mostrou aplicável, o atendimento ao disposto na Resolução/TCU 315/2020."
O MP/TCU, representado pelo procurador Rodrigo Medeiros de Lima, manifestou-se nos seguintes termos:
"Trata-se de tomada de contas especial (TCE) instaurada pelo Ministério do Desenvolvimento Regional em desfavor do Sr. Puranci Barcelos dos Santos, ex-prefeito do município de Santo Antônio das Missões/RS (gestão de 1º/1/2013 a 31/12/2020) , em razão da não comprovação da regular aplicação dos recursos do Termo de Compromisso 0067/2010, registro Siafi 658537 (peça 5) , firmado entre o extinto Ministério da Integração Nacional e o referido município, tendo como objeto a 'recuperação de estradas vicinais e vias de acesso à zona rural do município de Santo Antônio das Missões/RS' (peça 49, p. 1) .
2.	No Relatório de TCE 23/2019 (peça 49) , o tomador de contas concluiu que o prejuízo importaria no valor total de R$ 108.243,85 (parcelas de R$ 16.603,65, com data de ocorrência em 22/6/2011; e de R$ 47.098,49 e R$ 44.541,71, ambas com data de ocorrência em 10/1/2013 - peça 49, p. 4) , imputando-se a responsabilidade ao Sr. Puranci Barcelos dos Santos.
3.	Após a remessa dos autos ao TCU, a SecexTCE entendeu pela realização da citação do Sr. Puranci Barcelos dos Santos e do município de Santo Antônio das Missões/RS, conforme pareceres às peças 59-61. As notificações foram regularmente promovidas (peças 65-69) . O Sr. Puranci Barcelos dos Santos apresentou alegações de defesa à peça 71, já o município permaneceu silente.
4.	Após a análise dos autos, o auditor instrutor concluiu (peça 74) , em síntese, por: (i) considerar revel o município de Santo Antônio das Missões/RS; (ii) rejeitar as alegações de defesa apresentadas pelo responsável Puranci Barcelos dos Santos; (iii) julgar irregulares as contas dos responsáveis, condenando-os ao débito apurado nos autos; e (iv) aplicar individualmente ao responsável Puranci Barcelos dos Santos a multa prevista no art. 57 da Lei 8.443/1992.
5.	O titular da SecTCE/D5 e o secretário da SecexTCE (peças 75-76) , em desacordo parcial com o auditor, entendendo que não haveria como saber qual foi o destino do saldo de recursos não devolvidos e muito menos como assegurar que o município se beneficiou de tais recursos, propuseram que a entidade municipal fosse excluída dos autos.
***
6.	O Ministério Público junto ao Tribunal de Contas da União diverge dos encaminhamentos propostos na instrução formulada pelo auditor (peça 74) e pelo corpo diretivo da SecexTCE (peças 75-76) , pelas razões a seguir.
7.	Compulsando os elementos que integram os autos, os indícios de que o município tenha se beneficiado com os recursos não devolvidos não se confirmaram de maneira concreta, como requer a jurisprudência dominante da Corte de Contas, consoante corroboram os seguintes enunciados:
A imputação de débito aos estados, ao Distrito Federal ou aos municípios apenas se justifica na hipótese de comprovação de que estes foram beneficiados pelos recursos federais transferidos.
 (Acórdão 4060/2010-TCU-Primeira Câmara, Ministro Walton Alencar Rodrigues) 
Não se pode condenar município convenente em débito sem que haja comprovação de que o ente federado se beneficiou da aplicação irregular dos recursos.
 (Acórdão 7680/2010-TCU-Primeira Câmara, Ministro José Mucio Monteiro) 
Se não houver prova concreta de que os recursos indevidamente transferidos da conta bancária específica do convênio para outra conta corrente da prefeitura municipal tenham favorecido a comunidade, não há como afastar a responsabilidade dos gestores e condenar em débito o município.
 (Acórdão 3948/2014-TCU-Primeira Câmara, Ministro Walton Alencar Rodrigues) 
Não cabe a responsabilização solidária do município quando não há demonstração que o ente federativo tenha efetivamente se beneficiado de desvio de recursos.
 (Acórdão 1637/2015-TCU-Primeira Câmara, Ministro José Mucio Monteiro) 
A realização de transferências da conta específica do convênio para contas bancárias de titularidade da prefeitura não é suficiente para demonstrar que o município ou a coletividade se beneficiaram dos recursos federais repassados, e, consequentemente, para ensejar a responsabilidade do ente federado convenente pela não aplicação dos recursos na finalidade pactuada.
 (Acórdão 7783/2015-TCU-Primeira Câmara, Ministro Bruno Dantas) 
A transferência de recursos da conta específica do convênio para conta bancária de titularidade da prefeitura não é suficiente para demonstrar que o município ou a coletividade se beneficiaram dos recursos federais repassados, e, consequentemente, para ensejar a responsabilidade do ente federado convenente pela não aplicação dos recursos na finalidade pactuada, nos termos da DN-TCU 57/2004.
 (Acórdão 2363/2018-TCU-Segunda Câmara, Ministro Marcos Bemquerer) 
8.	Ressalte-se que não há registros dos beneficiários da movimentação financeira dos recursos (peça 34) , sendo incerta, portanto, a destinação destes valores, inexistindo comprovação de que o município, de fato, tenha auferido algum benefício com sua aplicação irregular.
9.	Assim, não se trata aqui de hipótese de incidência do comando grafado no art. 3º da Decisão Normativa TCU 57/2004, razão por que o município de Santo Antônio das Missões/RS não deve ser responsabilizado pelo débito apurado nos autos, devendo ser promovida, oportunamente, a sua exclusão da presente relação processual, conforme propõe o corpo diretivo da SecexTCE (peças 75-76) .
10.	Ocorre que corpo diretivo da SecexTCE propôs que todo débito apurado nos autos seja imputado ao Sr. Puranci Barcelos dos Santos, agente público responsável.
11.	Todavia, o Sr. Puranci Barcelos dos Santos somente foi citado pelo valor de R$ 47.098,49 (data de ocorrência: 10/1/2013) , referente à irregularidade 'divergência parcial entre a movimentação financeira e os documentos de despesa apresentados, no âmbito do Termo de Compromisso 0067/2010, registro Siafi 658537' (p. 59, p. 6) , conforme ofícios às peças 66 e 67 (p. 3 dos referidos expedientes) . O responsável não foi citado pela irregularidade atinente à 'não comprovação da devolução do saldo de recursos federais e dos rendimentos financeiros auferidos e não utilizados, no valor total de R$ 61.145,36, do Termo de Compromisso 0067/2010, registro Siafi 658537' (peça 59, p. 7) .
12.	Tendo em vista o contexto exposto, seria o caso de renovar a citação do Sr. Puranci Barcelos dos Santos, para inclusão da irregularidade alusiva à 'não comprovação da devolução do saldo de recursos federais e dos rendimentos financeiros auferidos e não utilizados, no valor total de R$ 61.145,36, do Termo de Compromisso 0067/2010, registro Siafi 658537', com os seguintes valores:
a)	R$ 16.603,65, com data de ocorrência em 22/6/2011, em razão do saldo de recursos federais, sem recolhimento à União;
b)	R$ 44.541,71, com data de ocorrência em 10/1/2013, em razão de rendimentos financeiros, sem recolhimento à União.
13.	Considerando o dia da apresentação intempestiva da prestação de contas como o termo inicial da contagem do prazo prescricional, 26/7/2013 (peça 35, p. 1) , recomenda-se que seja conferido tratamento prioritário ao processo, a fim de evitar que se opere a prescrição.
***
14.	Em face do expendido, este representante do Ministério Público junto ao Tribunal de Contas da União sugere, preliminarmente, que seja promovida a citação do Sr. Puranci Barcelos dos Santos em relação às irregularidades mencionadas nos parágrafos 11 e 12 deste parecer.
15.	Alternativamente, caso o relator não acolha a proposta acima, este representante do Parquet aquiesce às conclusões da diretora da SecTCE/D5 (peça 75) e do titular da unidade técnica (peça 76) , ressaltando que, no que se refere especificamente ao Sr. Puranci Barcelos dos Santos, a condenação se dê em razão da irregularidade pela qual o responsável já foi citado, qual seja, a 'divergência parcial entre a movimentação financeira e os documentos de despesa apresentados, no âmbito do Termo de Compromisso 0067/2010', julgando-se irregulares as suas contas, condenando-o ao débito de R$ 47.098,49 (com data de ocorrência em 10/1/2013) apurado nos autos, além de aplicar-lhe a multa prevista no art. 57 da Lei 8.443/1992."
É o relatório.

Fabiano Barreto da Silva (OAB/RS 57.761), Roberto Chiele (OAB/RS 37.591) e outros, representando Puranci Barcelos dos Santos.

Procurador Rodrigo Medeiros de Lima.

TOMADA DE CONTAS ESPECIAL. NÃO COMPROVAÇÃO DA REGULAR APLICAÇÃO DOS RECURSOS REPASSADOS POR MEIO DE TERMO DE COMPROMISSO. EXCLUSÃO DO MUNICÍPIO DA RELAÇÃO PROCESSUAL. REJEIÇÃO DAS ALEGAÇÕES DE DEFESA. CONTAS IRREGULARES. CONDENAÇÃO EM DÉBITO. MULTA. COMUNICAÇÕES.

TOMADA DE CONTAS ESPECIAL (TCE)

Secretaria de Controle Externo de Tomada de Contas Especial (SecexTCE).

Trata-se de tomada de contas especial instaurada pelo Ministério do Desenvolvimento Regional em desfavor de Puranci Barcelos dos Santos e do município de Santo Antônio das Missões/RS, em razão da não comprovação da regular aplicação dos recursos utilizados para execução do termo de compromisso 0067/2010 firmado entre o Ministério da Integração Nacional e o referido município, cujo objeto era a "recuperação de estradas vicinais e vias de acesso à zona rural do município de Santo Antônio das Missões/RS".
O ajuste foi firmado no valor de R$ 1.202.000,00, totalmente às expensas do concedente. Sua vigência foi de 16/3/2010 a 26/10/2012 e a data final para apresentação da prestação de contas foi fixada em 25/12/2012. A União repassou efetivamente R$ 1.000.000,00 ao município[footnoteRef:2]. [2:  Peças 6 e 12.] 
Após a prorrogação da vigência da avença, a prestação de contas foi apresentada em 27/7/2013, por meio do ofício 1/2013[footnoteRef:3]. [3:  Peça 35, p. 1.] 
O fundamento para a instauração da tomada de contas especial foi a constatação da seguinte irregularidade[footnoteRef:4]: [4:  Peça 48.] 
"Irregularidade 1
Divergência total ou parcial entre a movimentação financeira e os documentos de despesa apresentados, no âmbito do termo de compromisso descrito como 'RECUPERACAO DE ESTRADAS VICINAIS E VIAS DE ACESSO A ZONA RURAL, DO MUNICIPIO DE SANTO ANTONIO DAS MISSOES/RS.' Houve débitos na conta corrente específica da Transferência Obrigatória, sem comprovação na Relação de Pagamentos apresentada. Não foram apresentadas alegações de defesa e nem houve providências para restituir os valores correspondentes aos saldos de recursos existentes.
 (...) 
Condutas:
PURANCI BARCELOS DOS SANTOS:
Apresentar comprovantes de despesas sem correspondência com a movimentação financeira dos recursos repassados no âmbito do termo de compromisso descrito como "RECUPERACAO DE ESTRADAS VICINAIS E VIAS DE ACESSO A ZONA RURAL, DO MUNICIPIO DE SANTO ANTONIO DAS MISSOES/RS." O responsável, Sr. Puranci Barcelos dos Santos, atual Prefeito do Município, foi omisso na comprovação de devolução dos saldos de recursos, conforme requerido por esta CGPC. Houve recursos debitados da conta corrente específica da Transferência Obrigatória sem comprovação na Relação de Pagamentos apresentada, o que induziu a CGPC a afirmar que a quantia foi gasta em fins diferentes dos previamente acordados. E não apresentou alegações de defesa e nem tomou providências para restituir os valores correspondentes aos saldos de recursos existentes."
O tomador de contas concluiu que pela ocorrência de prejuízo no valor de R$ 108.243,85 e o imputou a Puranci Barcelos dos Santos, prefeito do município de Santo Antônio das Missões/RS no período de 1º/1/2013 a 31/12/2020, na condição de gestor dos recursos[footnoteRef:5]. [5:  Peça 49.] 
A Controladoria-Geral da União emitiu relatório de auditoria em consonância com o relatório do tomador de contas. O certificado de auditoria e o parecer do dirigente do órgão de controle interno igualmente expressaram conclusão pela irregularidade das contas[footnoteRef:6]. [6:  Peças 52, 53 e 54.] 
O ministro responsável pela área atestou haver tomado conhecimento das conclusões contidas nos documentos acima e determinou o encaminhamento do processo ao Tribunal[footnoteRef:7]. [7:  Peça 55.] 
Na esfera do Tribunal, o ex-prefeito foi citado pelo montante de R$ 47.098,49 ante a conduta de "apresentar comprovantes de despesas sem correspondência com a movimentação financeira dos recursos repassados no âmbito do termo de compromisso 0067/2010, registro Siafi 658537"[footnoteRef:8]. O responsável apresentou suas alegações de defesa[footnoteRef:9]. [8:  Peça 67.]  [9:  Peça 71.] 
O município de Santo Antônio das Missões/RS, citado pelo montante de R$ 61.145,36, que se subdivide em parcelas de rendimentos financeiros auferidos (R$ 44.541,71) e de saldo de recursos federais (R$ 16.603,65) , por "deixar de devolver o saldo de recursos federais e dos rendimentos financeiros auferidos e não utilizados"[footnoteRef:10], não apresentou alegações de defesa. [10:  Peça 65.] 
A SecexTCE procedeu à análise dos pressupostos de procedibilidade da IN TCU 71/2012 e concluiu que não houve prejuízo ao exercício do contraditório e ampla defesa porque a irregularidade sancionada teria ocorrido em 10/1/2013, e os responsáveis, notificados em 30/7/2018[footnoteRef:11]. [11:  Peça 38.] 
Ademais, verificou que o valor do débito atualizado, em 1º/1/2017, era de R$ 145.422,64,  superior ao limite mínimo estipulado pelos arts. 6º, I, e 19 da IN TCU 71/2012, modificada pela IN TCU 76/2016.
Ao analisar as alegações de defesa do ex-prefeito, o auditor instrutor[footnoteRef:12] afastou a alegação de que não teria sido apontada qualquer ação ou omissão, dolosa ou culposa grave, que pudesse ensejar a sua responsabilização, que, assim, teria sido exclusivamente baseada em responsabilidade objetiva. O gestor não teria apresentado concretamente a documentação que pudesse comprovar a correta aplicação do montante de R$ 47.098,49. [12:  Peça 74.] 
Para embasar sua conclusão, o auditor citou trechos do parecer financeiro[footnoteRef:13] da tomada de contas especial, em que é explicado que a importância de R$ 47.603,65 foi debitada da conta corrente do termo de compromisso, na gestão do ex-prefeito, sem que a relação de pagamentos apresentada evidenciasse sua utilização na finalidade da avença, o que concorreria para a indução de que a quantia foi gasta em finalidade distinta da previamente acordada. [13:  Peça 44.] 
Como a jurisprudência do Tribunal é pacífica no sentido de que cabe ao gestor a comprovação da regular aplicação dos recursos, concluiu pela manutenção do débito.
O responsável também alegou ocorrência da prescrição das pretensões punitiva e ressarcitória com base na jurisprudência do Supremo Tribunal Federal.
O auditor instrutor avaliou a ocorrência da prescrição das pretensões punitiva e ressarcitória pela ótica da Lei 9.783/1990 e com base no Acórdão 1441/2016-TCU-Plenário para concluir pela não configuração de quaisquer delas.
Assim, considerando que o município não respondeu ao ofício de citação, propôs considerá-lo revel, rejeitar as alegações de defesa do ex-prefeito, julgar irregulares as contas de ambos, condenando o município, solidariamente com o ex-prefeito, pelo débito pelo qual foi citado - R$ 61.145,36 -, e esse último pelo débito constante do ofício de citação a ele endereçado - R$ 47.098,49 -, com aplicação da multa prevista no art. 57 da Lei 8.443/1992.
O corpo diretivo[footnoteRef:14] da SecexTCE discordou do encaminhamento proposto pelo auditor instrutor por não ter ficado caracterizado o benefício propiciado ao município com a aplicação dos recursos retirados da conta do convênio sem destinação comprovada.  [14:  Peça 75.] 
Em razão de não haver saldo na conta do termo de compromisso e de não terem sido angariadas outras evidências que pudessem comprovar o beneficiamento do município com os dispêndios inquinados, o corpo diretivo propôs a exclusão da municipalidade dos autos, com base no que dispõe o art. 3º da Decisão Normativa TCU 57/2004.
No restante, o corpo diretivo da SecexTCE acompanhou a proposta do auditor instrutor, restringindo ao ex-prefeito o julgamento pela irregularidade das contas, a cominação em débito pelos montantes constantes dos dois ofícios de citação - endereçados ao município e ao ex-prefeito - e a aplicação da multa prevista no art. 57 da Lei 8.443/1992. 
O MP/TCU[footnoteRef:15]concordou com a exclusão da responsabilidade do munícipio e discordou da imputação integral do débito ao ex-prefeito pelo fato de que o ofício de citação a ele endereçado ter exclusivamente consignado o montante de R$ 47.098,49. Alternativamente, propõe que seja realizada nova citação ao ex-prefeito para que sejam incluídas as demais parcelas de débito. [15:  Peça 77.] 
II
Concordo com as conclusões e as propostas de encaminhamento elaboradas pelo corpo diretivo da SecexTCE e pelo MP/TCU relativamente à exclusão de responsabilidade do município em razão de não existirem, nos autos, evidências de que o ente federado tenha sido beneficiado pelo uso dos valores aqui em discussão, incorporando-as às minhas razões de decidir.
Acolho também a proposta do MP/TCU de imputação de responsabilidade do ex-prefeito somente pelo montante de R$ 47.098,49, o qual constou do ofício de citação a ele endereçado[footnoteRef:16]. A nova citação do responsável pelo valor integral do débito, nessa fase processual, seria contraproducente. [16:  Peça 67.] 
As alegações apresentadas pelo ex-prefeito não foram capazes de afastar o débito a ele imputado.
Quanto à prescrição, a partir dos critérios e procedimentos para o exame da prescrição nos processos de controle externo estabelecidos pela Resolução TCU 344/2022, elaborei, com base nas informações constantes dos autos, o quadro abaixo, no qual são apontados os marcos prescricionais, termos iniciais, causas interruptivas, suas datas e peças dos autos, para facilitar a análise: 
	Marcos Prescricionais
	Peça
	Data

	Termos iniciais:
		
	- Irregularidade 1:  divergência parcial entre a movimentação financeira e os documentos de despesa apresentados, no âmbito do Termo de Compromisso 0067/2010, registro Siafi 658537.
	Apresentação da prestação de contas (Peça 35, parágrafo 1, fundamento: art. 4º, II, da Resolução TCU 344/2022) 
	27/7/2013

	Causas Interruptivas:
		
	- Relatório de vistoria técnica que encaminhou o processo para análise financeira.
	Peça 32, fundamento: art. 5º, II, da Resolução TCU 344/2022
	11/3/2016

	- Notificação ao ex-prefeito para regularização da avença.
	Peças 37 e 38, fundamento: art. 5º, I, da Resolução TCU 344/2022.
	30/7/2018

	-  Despacho administrativo que decidiu pela instauração da TCE. 
	Peça 81, fundamento: art. 5º, II, da Resolução TCU 344/2022.
	5/9/2018

	-  Parecer Financeiro 028/2019/DTCE/CDTCE/CGPC/SPO/Secex/MDR, que fundamentou o débito apurado pelo tomador de contas
	Peça, fundamento: art. 5º, II, da Resolução TCU 344/2022.
	15/3/2019

	-  Data de autuação da tomada de contas especial pela SecexTCE. 
	Fundamento: art. 5º, II, da Resolução TCU 344/2022.
	18/3/2020

	- Ofício de citação do ex-prefeito.
	Peça 67, fundamento: art. 5º, I, da Resolução TCU 344/2022.
	26/11/2021

	- Instrução com proposta de mérito
	Peça 74, fundamento: art. 5º, II, da Resolução TCU 344/2022.
	4/3/2022

	- Parecer do MP/TCU com proposta de mérito.
	Peça 7, fundamento: art. 5º, II, da Resolução TCU 344/2022.
	8/8/2022

Observa-se, a partir do termo inicial, que o prazo prescricional pertinente à irregularidade 1 foi interrompido por vários eventos desde a emissão do relatório de vistoria técnica, em 11/3/2016, não ocorrendo a prescrição das pretensões punitiva e ressarcitória. 
Não procede, igualmente, a alegação do responsável de que o Tribunal estaria a adotar os preceitos da responsabilidade objetiva ao não apontar o ato inquinado, que teria motivado a imputação do débito a ele atribuído.
Conforme visto, o responsável foi citado pela irregularidade decorrente da divergência parcial entre a movimentação financeira da conta corrente da avença e os documentos de despesa apresentados, no âmbito do termo de compromisso 67/2010. Nessa linha, a jurisprudência do Tribunal é pacífica no sentido de que cabe ao gestor a comprovação da regular aplicação dos recursos públicos por ele manejados.
O órgão concedente, ao proceder a análise da prestação de contas da avença, identificou que havia apenas documentação comprobatória para as despesas no montante de R$ 936.297,86. Considerando que o total de recursos repassados foi de R$ 1.000.000,00, restaram não comprovados o montante de R$ 63.702,14. 
Notificado pelo órgão concedente e citado pelo Tribunal, o responsável não apresentou a documentação hábil para elidir o débito. Assim, suas contas devem ser julgadas irregulares, com condenação em débito e aplicação da multa prevista no art. 57 da Lei 8.443/1992.
Diante do exposto, voto pela aprovação do acórdão que ora submeto à apreciação deste Colegiado.
TCU, Sala das Sessões, em 6 de dezembro de 2022.
WEDER DE OLIVEIRA 
Relator